最高法院刑事判決　　　　　　九十四年度台上字第六三七三號
　　上　訴　人　甲○○
　　　　　　　　　　　　弄12.
　　　　　　　　　　　　屋48.
　　選任辯護人　呂福元律師
　　上　訴　人　乙○○
　　　　　　　　　　　　三座屋.
上列上訴人等因違反貪污治罪條例案件，不服台灣高等法院中華
民國九十三年八月三十一日第二審更審判決（九十三年度重上更
(三)字第一七號，起訴案號：台灣桃園地方法院檢察署八十八年度
偵字第一七八二○、一八二八三號），提起上訴，本院判決如下
：
    主  文
原判決關於甲○○部分撤銷，發回台灣高等法院。
其他上訴駁回。
    理  由
一、發回（即甲○○）部分：
本件原判決撤銷第一審關於上訴人甲○○部分所為無罪之判決，
改判依牽連犯從一重論處甲○○與依據法令從事公務之人員，共
同對於違背職務之行為，收受賄賂罪刑。固非無見。
惟查：(一)、有罪判決書所記載之犯罪事實，為論罪科刑適用法律
之基礎，故凡於適用法律有關之重要事項，必須詳加認定，明確
記載，然後於理由內敘明犯罪事實所憑之證據及認定之理由，始
足為適用法律之依據。若事實未有此記載，而理由加以說明，為
理由失其依據；如事實有此記載，理由未予說明，則為理由不備
，按諸刑事訴訟法第三百七十九條第十四款規定，其判決當然為
違背法令。依原判決事實欄之記載，係認定上訴人乙○○（已經
本院駁回其上訴確定，詳見後述理由二）得知丘宏明係以不相當
之價格購得懸掛ＷＯ－一一五五號車牌之贓車，犯有刑事罪責，
乃將之告知姚健行（通緝中），二人認可利用此機會依法逮捕丘
宏明，再藉機向渠索取賄賂，以換取姚健行不依法將現行犯解送
檢察官或開始調查犯罪之違背職務行為，進而縱放人犯以圖不法
所得，渠等與另一不詳姓名年籍綽號「小郭」之成年男子，遂於
民國八十八年十一月中旬某日在不詳地點共同為上開犯罪謀議，
並於同年月十六日下午在桃園市縣○路米堤西餐廳，由丘宏明與
姚健行、乙○○二人達成由丘某給付新台幣（下同）六十萬元賄
款，以擺平其買受贓車遭查獲一事，當場並先由丘某向友人籌得
四十萬元交付，餘款二十萬元則約定於二日內付清，姚某乃違背
職務將之縱放。而甲○○則係於當天晚上，經丘宏明以電話聯絡
告知後，表示願意幫忙代為籌措該二十萬元，並代行交付予乙○
○，經丘某同意，其間乙○○曾打電話予甲○○，告以上情，因
丘宏明並未依約再補足該二十萬元，約七、八天後，乙○○委請
甲○○出面索取尾款二十萬元，至此，甲○○已明確知悉乙○○
與姚健行上開全部犯行及丘宏明未補足之二十萬元乃為擺平其買
受贓車遭查獲，原應允交付之賄款，乃基於「幫助」乙○○、姚
健行等人續向丘宏明索取未付之二十萬元賄款之意思，事中參與
催促丘宏明交付賄款、收取賄款之收受賄賂構成要件行為，明知
自己並未真正替丘宏明代墊尾款二十萬元，為達到使丘宏明繼續
拿出尾款之目的，於電話中向丘宏明佯稱已替丘宏明墊款十萬元
，以朋友已有代墊之既成事實，丘宏明將礙於情面不得不返還十
萬元及繼續交付金錢之說詞，而達成順利取得全部賄款之目的。
丘宏明果於同年月二十七日在台北市○○路、一江街口，接續交
付賄款十萬元予甲○○所委託不知內情，綽號「阿旺」之成年男
子，轉交予甲○○再轉交乙○○等情。並未認定甲○○與姚健行
、乙○○及綽號「小郭」之男子就本件違背職務向丘宏明索取賄
賂及縱放人犯之行為，有何共同犯意聯絡。即原判決於理由內亦
謂本件雖無積極證據證明甲○○於事前即與乙○○、姚健行及「
小郭」有共同謀議，惟甲○○係事中知情應堪認定；渠否認係以
自己犯罪之共同意思聯絡參與乙○○收取賄賂餘款，但應有「幫
助」乙○○等人收取賄賂之意思，渠明知而代為收取賄賂餘款，
所為係屬違背職務收受賄賂之構成要件行為，仍應論以對於違背
職務之行為收受賄賂罪之共同正犯等語（見原判決第十九頁）。
乃嗣於論罪理由內又謂甲○○與乙○○、姚健行及該不詳姓名男
子（指綽號「小郭」者）就違背職務收受賄賂部分，有共同犯意
聯絡，行為分擔，為共同正犯等語（見原判決第二十一頁）。致
其事實之認定與理由之論敘及其理由論敘本身，前後不相一致，
而有判決理由矛盾之違法。(二)、依原判決上開認定之事實，甲○
○係於乙○○、姚健行及綽號「小郭」者，已向丘宏明收取四十
萬元賄款及已將依法應予逮捕移送之贓物罪現行犯丘宏明予以縱
放後，因獲知內情，乃基於幫助收受賄賂之犯意，代渠等向丘宏
明收取賄賂之餘款等情。如果無訛，甲○○獲知乙○○、姚健行
向丘宏明收受賄賂內情，而為事中幫助，其時姚健行已將丘宏明
縱放，該部分犯罪已經完成，衡情甲○○似無幫助姚健行、乙○
○或與之共同縱放人犯可言。即原判決事實亦未認定甲○○就該
部分有與乙○○、姚健行及綽號「小郭」者有何犯意聯絡及行為
分擔。乃於論罪理由內謂甲○○與乙○○及該不詳姓名成年男子
間，就縱放人犯罪部分，僅事先同謀，而由具有公務員身分之姚
健行實施犯罪行為，渠等雖無行為分擔，亦屬共謀共同正犯等語
，並認甲○○尚共同犯有刑法第一百六十三條第一項之罪，而依
牽連犯從一重處斷。此部分認定之事實與理由之論敘不相符合，
同有判決理由矛盾之違誤，其適用法則亦有未當。(三)、刑事訴訟
法第二百六十七條規定，檢察官就犯罪事實一部起訴者，其效力
及於全部，係指已起訴之部分及未起訴之部分均應構成犯罪，並
且有實質上一罪或裁判上一罪之關係者而言，若檢察官起訴之事
實，經法院審理結果，認為無罪，即與未經起訴之其他事實不發
生關連，自無一部效力及於全部之可言。依同法第二百六十八條
之規定，法院即不得就未經起訴之其他事實，加以裁判。原判決
上開事實認定甲○○係於乙○○、姚健行及綽號「小郭」者，已
向丘宏明收取四十萬元賄款及已將人犯丘宏明予以縱放，約七、
八天後，因獲知內情，乃基於幫助收受賄賂之犯意，代渠等向丘
宏明收取賄賂之餘款等情。理由內並謂本件並無積極證據證明甲
○○於事前即與乙○○、姚健行及「小郭」有共同謀議，渠係事
中知情，幫助乙○○等人收取賄賂應堪認定等語。而檢察官起訴
書犯罪事實欄則認定乙○○於得知丘宏明係以不相當之價格購得
懸掛ＷＯ－一一五五號車牌之贓車，認為有機可乘，乃將之告知
姚健行，渠等與甲○○及另一不詳姓名年籍者，遂基於共同犯意
聯絡，為本件收受賄賂及縱放人犯犯行，於八十八年十一月十七
日（應為十六日之誤）在桃園市米堤西餐廳，由丘宏明先籌措四
十萬元交付，當時甲○○打電話予丘某，乙○○於電話中向甲○
○表示尚差二十萬元，甲○○對丘某允諾將直接將餘款拿至中壢
交予「長官」等語，姚健行始讓丘宏明離去，予以縱放等情。並
未以甲○○係於乙○○、姚健行向丘宏明收取四十萬元，並將之
縱放後，始得悉內情，而基於幫助犯意，代乙○○、姚健行向丘
某催促，索取未交付之二十萬元賄款及向丘某佯稱已代為墊付十
萬元，丘某礙於情面，乃再交付十萬元之事實提起公訴。此與原
判決上開事實之認定，迥不相侔。原判決於理由內且說明並無積
極證據證明甲○○於事前即與乙○○、姚健行及綽號「小郭」者
有共同謀議。似認檢察官公訴事實上開關於甲○○被訴自始與乙
○○、姚健行及另一不詳姓名年籍者，共謀為本件違背職務收受
賄賂及縱放人犯部分並不成立犯罪，如果無誤，甲○○於乙○○
、姚健行向丘宏明收取四十萬元後，縱方始知情，而基於幫助犯
意為上開行為，能否認為檢察官上開起訴事實效力所及？實不無
研酌餘地。事關是否檢察官起訴效力所及原審審判範圍之判斷，
原審未加詳酌勾稽，遽為科刑之判決，尚嫌速斷。以上，或係甲
○○上訴意旨所指摘，或為本院得依職權調查之事項，應認原判
決關於甲○○部分，仍有撤銷發回更審之原因。
二、駁回（即乙○○）部分：
按刑事訴訟法第三百七十七條規定，上訴於第三審法院，非以判
決違背法令為理由，不得為之。是提起第三審上訴，應以原判決
違背法令為理由，係屬法定要件。如果上訴理由狀並未依據卷內
訴訟資料，具體指摘原判決不適用何種法則或如何適用不當，或
所指摘原判決違法情事，顯與法律規定得為第三審上訴理由之違
法情形，不相適合時，均應認其上訴為違背法律上之程式，予以
駁回。本件原審經審理結果，認為上訴人乙○○犯行明確，因而
撤銷第一審所為科刑之判決，改判依牽連犯從一重論處乙○○與
依據法令從事公務之人員，共同對於違背職務之行為，收受賄賂
罪刑，已詳敘其調查、取捨證據之結果及憑以認定犯罪事實之心
證理由。並就乙○○否認之供詞及其所辯各語認非可採，予以論
述。就形式上觀察，原判決要無採證認事違背經驗法則、論理法
則或理由不備等違背法令之情形。原判決於理由內就姚健行具刑
事訴訟法第二百三十一條第一項第一款之司法警察身分，渠於案
發當時發現丘宏明所駕駛自小客車係屬贓車，依同法第九十二條
第二項前段及第二百三十一條第二項規定，應加逮捕，並予解送
，乃於出示其身分證件，執行司法警察工作，將丘宏明逮捕後，
竟因丘某交付賄款，而不予解送，並將之釋放，所為自屬違背職
務上行為，已說明其理由甚詳，且以乙○○雖不具該公務員身分
，然與具公務員身分之姚健行共犯貪污治罪條例之罪，乃認依同
條例第三條規定，亦應按該條例之罪處斷，要無理由不備之違法
。乙○○上訴意旨指原判決認姚健行為司法警察，有將現行犯解
送檢察官或開始調查犯罪，為即時詢問之義務，有何法律依據，
且將現行犯解送檢察官或開始調查犯罪，何以係姚某之職務上行
為，均未加說明，有理由不備之違法云云，乃係就原判決已說明
之事項，徒憑己見，漫事爭執，已難認係適法之第三審上訴理由
。其餘上訴意旨，復未依據卷內訴訟資料對原判決關於乙○○部
分究竟如何不適用法則或適用不當為具體之指摘，自不足據以辨
認原判決該部分已具備違背法令之形式。依上揭說明，乙○○之
上訴顯屬違背法律上之程式，應予駁回。
據上論結，應依刑事訴訟法第三百九十七條、第四百零一條、第
三百九十五條前段，判決如主文。
中　　華　　民　　國　九十四　年　 十一 　月　 十七 　日
                      最高法院刑事第九庭
                          審判長法官  張　淳　淙
                                法官  張　春　福
                                法官  呂　丹　玉
                                法官  洪　昌　宏
                                法官  蔡　彩　貞
      本件正本證明與原本無異
                                      書  記  官
中　　華　　民　　國　九十四　年　 十一　 月　二十四　日
                                                      Ｔ
